【裁判字號】    92,訴,1201
【裁判日期】    920715
【裁判案由】    偽造文書
【裁判全文】
臺灣臺中地方法院刑事判決                        九十二年度訴字第一二一號
    公  訴  人  臺灣臺中地方法院檢察署檢察官
    被      告  乙○○
    選任辯護人  廖瑞鍠律師
右列被告因偽造文書案件，經檢察官提起公訴（九十二年度偵字第一四二三號），本
院判決如左：
    主  文
乙○○連續公務員明知為不實之事項，而登載於職務上所掌之公文書，足以生損害於
他人，處有期徒刑壹年貳月，緩刑肆年。
    事  實
一、乙○○原任臺灣省鐵路管理局（以下簡稱臺灣丙○○）山線雙軌工程處第四土木
    施工所助理工程司，職司工程規劃、監督施工等工作，而負責工程進度管制、預
    算編列、現場工程材料審核、協調用地取得及處理民眾陳情案，為依法執行公務
    之人員。臺灣丙○○山線竹南至豐原改線及雙軌工程「四號隧道及兩端引道工程
    」，係由新原工程有限公司（以下簡稱新原公司）以新臺幣（下同）三億五千二
    百零七萬六千元得標，並於民國八十年八月八日訂立工程合約；本工程合約規定
    每施工十五天承包商即可申請計價付款，故新原公司依工程進度填寫計價單載明
    施工數量及申請計價付款金額，監工人員乙○○務需於職務上負責製作之「監工
    日報表」確實記載施工之進度數量，且務須至現場逐項勘測請款項目及數量，並
    辦理抗壓、拉拔等相關試驗（須檢附抗壓、拉拔試驗報告），經審核試驗報告結
    果達到施工規範標準後，方可送施工所工程人員覆核承包商請款文件發票是否齊
    全、金額是否相符後，由施工所主任核定，再轉陳工程處核可，始可辦理付款。
    詎於八十四年四月下旬，新原公司工地負責人甲○○向乙○○表示，新原公司之
    前已在四號隧道北口完成編號一二○七預力岩栓共九十支，惟迄未能請款，要求
    乙○○一併計入「四號隧道南口格樑式預力岩栓擋土牆工程」（自八十四年四月
    二十九日起開始施作，同年五月十八日完工）為計價付款，而乙○○明知四號隧
    道北口工程當時並非渠所負責監工，亦不知是否完成編號一二○七預力岩栓九十
    支，及是否通過拉拔試驗，但仍同意甲○○之請求，基於公務員登載不實事項之
    故意，連續自八十四年四月二十九日至八十四年五月十八日止，在其職務上所掌
    之「監工日報表」計十張之公文書中，記載除確有在上開工程之南口施作完成之
    預力岩栓一百六十支外，另逐日不實虛列施作完成預力岩栓九十支，以供新原公
    司於八十四年六月二十三日第六十二期計價付款中，超額請領實際上未在乙○○
    監工期間內施作之九十支預力岩栓工程款計十八萬七千九百二十元；迄至八十五
    年六月間，甲○○仍無法提出正確之施工及完工資料，乙○○始於八十五年六月
    二十日監工日報表，填載追減編號一二○七預力岩栓九十支，並於八十八年一月
    十一日之第七十期計價付款時辦理追減、扣款，但已致使臺灣丙○○對於上開工
    程進度與內容之管制發生不實之結果。
二、案法務部調查局中部地區機動工作組（以下簡稱中機組）移送臺灣臺中地方法院
    檢察署檢察官自動檢舉偵查起訴。
    理  由
一、訊據被告乙○○固坦承上開工程在其監工期間南口實際施作一百六十支預力岩栓
    ，但其在監工日報表上記載南口計施作二百五十支預力岩栓之事實，惟矢口否認
    有上開公務員登載不實事項於所掌公文書之犯行，並辯稱：上開工程範圍廣闊，
    自后里至豐原，伊接手上開工程後，均俟新原公司彙整工程進度內容，再由伊登
    載在監工日報，當初在彙整、審核資料時，伊並不知道新原公司呈報之二百五十
    支預力岩栓（施工編號為一二０七）是包括北口部分，而南口部分僅施作一百六
    十支，伊確實未逐項檢查實際施工情形與新原公司呈報施工內容是否相符，因伊
    業務繁多，並未發現新原公司業將其於八十一年一月初（即伊到任前、非在伊監
    工期間），所完成之北口九十支的預力岩栓計入工程進度資料，且上開工程南口
    原本設計超過二百五十支之預力岩栓，故伊認為新原公司所呈報之二百五十支預
    力岩栓應均施作在南口，再者，上開工程即將完工前，整個工程均會作全程清點
    、丈量及決算，此際伊始發現當時在監工日誌上記載之九十支預力岩栓非伊監工
    期間完成的，伊未至現場勘驗實屬行政疏失，但未有明知為不實之事實而登載在
    職務所掌之監工日誌之公文書上，另新原公司於八十四年四、五月間，曾向伊反
    應北口預力岩栓工程尚未領到，最後伊發現上情後，有請新原公司提供當初施工
    資料、紀錄以佐證已完工而未得款項之事實，但新原公司未能提出相關資料，故
    新原公司亦未領得此筆工程款，而伊於結算時亦有請求胡佑良派員到工程現場幫
    伊測量，伊之前確實不知南口預力岩栓施作數量非二百五十支，而係一百六十支
    ，伊在中機組及檢察官訊問時供承在登載監工日誌時，知悉南口預力岩栓施作數
    量為錯誤，主要係為了掩飾伊當時未到工程現場清點數量之行政疏失及錯誤，實
    際上伊當時並不知悉南口僅施作一百六十支預力岩栓，伊並無偽造監工日誌之故
    意等詞；經查，雖被告在九十一年四月十六日中機組之調查筆錄復陳述：伊係根
    據新原公司提出之施工日誌之資料記載監工日誌，但伊無法確認實際完工數量且
    未至現場清仍予以核章等詞，但被告在九十年十二月六日中機組訊問時陳稱：伊
    主要業務為負責工程規劃及監督施工等工作，上開工程北口應埋設一百零九支預
    力岩栓，南口應埋設三百四十一支預力岩栓，南口預力岩栓係在伊監工期間內施
    作，監工日報表登載實際完成預力岩栓二百五十支，乃伊確定每日完工數量無誤
    後始據以填載監工日報表，當時新原公司工地主任於八十四年四月間，向伊表示
    北口業已完成預力岩栓九十支，迄未能請款，要求伊併入南口預力岩栓工程中計
    價付款，原予以回絕，但禁不起甲○○一再要求而同意，故在八十四年四月二十
    九日至八十四年五月十八日之監工日報中，逐日不實攤算計入以利新原公司請款
    ，惟要求甲○○須補送北口預力岩栓完成之相關工程紀錄，迄八十五年六月間甲○○仍未能提出正確之施工、完工資料，故伊於八十五年六月二十監工日報表中
    ，填載追減預力岩栓九十支，並扣款十八萬七千九百二十元，伊承認上開處置確
    與事實不符等情，且被告在檢察官訊問時供認：甲○○向伊反應北口預力岩栓一
    百零九支均已施作，未計價予他，北口部分當時並非伊監工，伊不了解實際上有
    無施作，但此屬於隧道口的保護措施，一定要作，當時他未拿出工程完工資料，
    伊還是同意在南口部分增加數量，讓他多請領九十支預力岩栓之工程款十八萬七
    千餘元，當時伊有要求甲○○補提資料，但工程期間過很久仍未提出，故於八十
    五年六月份在監工日報追減九十支預力岩栓等語，並被告在本院審理時亦陳明新
    原公司於八十四年四、五月間，曾向伊反應北口預力岩栓工程尚未領到之情事等
    語，足見被告於八十四年四月二十九日至八十四年五月十八日製作監工日報表時
    ，顯然已知悉新原公司在北口施作預力岩栓工程未領得工程款項之事，再參酌證
    人邱建勛即上開工程自八十四年十一月前之施工所主任在中機組訊問時證述：伊
    基於信任被告確有親自到現場估實際完工數量後始據以製作監工日報表，故在主
    任欄上核章，依據臺灣丙○○變更工程預算之作業規定，應依現場之實際情形或
    地方陳情等因素，認為原工程預算以不施作為宜，經陳報上級主管機關逐級核准
    ，始可辦理變更工程設計圖及變更追減工程預算，絕不能在工程施作完成計價付
    款後，再辦理追減工程之預算及扣款等情，應認為未有被告上揭所辯因上開工程
    尚有最後計算數量及決算等程序，故倘生數量不符時，可再辦理追加減及扣款之
    程序之情事，故被告該項辯詞，誠有疑義，另證人胡佑良即上開工程自八十四年
    十一月起之施工所主任在中機組訊問時證述：監工日報表係參照承包商提送之施
    工日誌、完成數量及相關檢驗數據資料並派員現場抽驗後依實填載，監工日報表
    由主辦工程司即被告負責製作，伊與被告於八十五年六月中旬會同新原公司工地
    現場人員，實施勘察計算數量，被告承認南口預力岩栓數量與計價付款數量不符
    ，故伊同意被告在最後一次加減變更預算時，辦理追減作業等語，僅能證明被告
    與伊勘察計算現場施工數量時發現南口預力岩栓只施作一百六十支，但未能直接
    證明被告在填載監工日報表時亦不知南口僅施作一百六十支預力岩栓之事，附此
    敘明，而證人甲○○雖到院證稱：伊當時為新原公司之工地主任，印象中預力岩
    栓計二百五十支，係外包予他廠商施作完成後送至上開工程工地現場，南口原本
    設計須四百餘支，但實際結算清點南口僅作了一百六十支，後來問現場監工始知
    其中九十支為北口部分，因南口近河堤，有些區域無法施作預力岩栓，故只作了
    一百六十支，但伊原本以為南口施作二百五十支，因相較於設計的四百餘支，尚
    屬合理之數量，故伊未到現場清點南口實際施作的數量，結算時才知道其中九十
    支施作在北口，現場人員均書寫紙條向被告說明施工情形，並將紙條交給被告，
    每月有二次請款，由被告審核後簽結，伊再依被告簽結之數字內容，簽發統一發
    票予臺灣丙○○以請款，二百五十支預力岩栓工程款項原本經被告簽結欲給付該
    筆工程款，但後來仍經被告扣款，因伊未能提出九十支預力岩栓施工之相片及資
    料，伊不清楚被告在登載監工日誌時有無至現場檢查，惟伊與被告後來有到現場
    檢查才發現九十支預力岩栓係施作在北口等詞，但核與其在中機組訊問時證述：
    伊因北口預力岩栓完工後未能請款，要求被告一併計入南口預力岩栓工程之完工
    數量，被告同意虛列完成預力岩栓九十支，並於八十四年六月計價付款，但要求
    補送確實施作之相關工程紀錄，但未能提出，故後來被告即辦理追減預力岩栓
    且扣款十八萬七千九百二十元等語顯然不相符合，其證言已有瑕疵，故難以證人
    甲○○在本院所為上開證言，而為有利被告之認定，故綜上，被告上開辯稱其在
    檢察官及中機組訊問時所為之供述內容，主要係為了掩飾伊當時未到工程現場清
    點數量之行政疏失及錯誤，實際上伊當時並不知悉南口僅施作一百六十支預力岩
    栓，伊並無偽造監工日誌之故意，實難採信，復有臺灣丙○○監工日報表、南洞
    岩栓位置概圖等件在卷可稽，是本件事證明確，被告上開犯行洵堪認定。
二、核被告所為，係犯刑法第二百十三條公務員登載不實文書罪。被告先後多次將不
    實之事項登載於其職務所掌公文書等犯行，時間緊接，犯罪構成要件相同，顯係
    基於概括犯意反覆為之，應依連續犯之規定，論以一罪，並依法加重其刑。爰審
    酌被告犯罪之動機、目的、手段，犯罪所生之危害程度、犯罪後未能坦承犯行之
    態度，並其於八十五年六月二十日監工日報表，填載追減編號一二○七預力岩栓
    九十支，並於八十八年一月十一日之第七十期計價付款時辦理追減、扣款，而未
    讓新原公司領得該項工程款等一切情狀，量處如主文所示之刑。末查，被告前未
    曾受有期徒刑以上刑之宣告，有臺灣臺中地方法院檢察署刑案資料查註紀錄表及
    臺灣高等法院被告全國前案紀錄表各一份在卷可參，其因一時失慮致罹刑章，犯
    罪後坦承犯行，深具悔意，其經此教訓，當知警惕而無再犯之虞，本院綜核各情
    ，認所宣告之刑，認以暫不執行為適當，併予宣告緩刑四年，以啟自新。
據上論斷，應依刑事訴訟法第二百九十九條第一項前段，刑法第五十六條、第二百十
三條、第七十四條第一款，判決如主文。
中      華      民      國      九十二    年    七月  十五        日
                                     臺灣臺中地方法院刑事一庭
                                        法  官  楊 曉  惠
右正本證明與原本無異。
如不服本判決，應於送達後十日內向本院提出上訴狀(須附繕本)，上訴於台灣高等
法院台中分院。
                                        書記官
中      華      民      國      九十二    年    七      月  十五        日
附錄論罪科刑法條
刑法第二百一十三條
公務員明知為不實之事項，而登載於職務上所掌之公文書，足以生損害於
公眾或他人者，處一年以上七年以下有期徒刑。


司法院資訊處製作；財團法人民間司法改革基金會備份。
